臺灣基隆地方法院民事裁定  
110年度消債更字第34號
聲  請  人      
即  債務人  楊美蓮  

上列債務人聲請消費者債務清理更生事件，本院裁定如下：
    主  文
聲請人甲○○自民國110年7月29日下午4時起開始更生程序。
命司法事務官進行本件更生程序。
    理  由
一、按債務人不能清償債務或有不能清償之虞者，得依消費者債
    務清理條例（下稱債清條例）所定更生程序，清理其債務；
    債務人無擔保或無優先權之「本金及利息」債務總額未逾新
    臺幣（下同）1,200萬元者，於法院裁定開始清算程序或宣
    告破產前，得向法院聲請更生；債務人對於金融機構負債務
    者，在聲請更生前，應向最大債權金融機構請求協商債務清
    償方案，或向其住、居所地之法院或鄉、鎮、市、區調解委
    員會聲請債務清理之調解；協商或調解成立者，債務人不得
    聲請更生，債清條例第3條、第42條第1項、第151條第1項、
    第7項前段分別定有明文。而依債清條例第2條第1項、第2項
    規定，債清條例所稱消費者，指5年內未從事營業活動或從
    事營業額平均每月20萬元以下之小規模營業活動之自然人。
    是若消費者即債務人有不能清償債務或有不能清償債務之虞
    ，且客觀上並無濫用更生程序之情事者，自應使其藉由債清
    條例所定程序清理債務。又法院開始更生程序之裁定，應載
    明其年、月、日、時，並即時發生效力；法院裁定開始更生
    程序後，得命司法事務官進行更生程序，債清條例第45條第
    1項、第16條第1項前段規定甚明。
二、聲請意旨略以：聲請人即債務人前向本院聲請債務清理之調
    解（本院110年度司消債調字第31號），最大債權銀行即國
    泰世華商業銀行股份有限公司雖提出分120期、零利率、每
    期清償5,000元方案，然聲請人無力負擔，故而調解不成立
    。聲請人現於口罩工廠生產線擔任作業員，月薪2萬6,500元
    ，另需與其胞弟分攤身患中風、失智、心臟衰竭之父住居安
    養院費用，並與其夫扶養15歲女兒，而有不能清償債務之情
    形；因聲請人無擔保或無優先權之債務總額未逾1,200萬元
    ，且未經法院裁定開始清算程序或宣告破產，故依法向本院
    聲請更生等語。
三、經查：
　㈠聲請人主張其於本件聲請前5年未從事營業活動，且無擔保或
    無優先權之債務總額未逾1,200萬元，其雖向本院聲請債務
    清理之調解（本院110年度司消債調字第31號），然因無法
    負擔最大債權銀行所提之清償方案，故而調解不成等情節，
    業據其提出財產及收入狀況說明書、債權人清冊、戶籍謄本
    、110年2月薪資單、107、108年度綜合所得稅各類所得資料
    清單、全國財產稅總歸戶財產查詢清單、勞工保險被保險人
    投保資料表、財團法人金融聯合徵信中心當事人綜合信用報
    告─債務清理條例前置協商專用債權人清冊等件為證，堪信
    為真實。從而，本件聲請應予評估之要件，當屬衡諸聲請人
    目前之全部收支暨其財產狀況，聲請人是否已達不能維持最
    低生活條件，而有「不能清償債務或有不能清償之虞」之情
    形？
  ㈡茲審核其要件如下：
  ⒈本件截至債權人（除良京實業股份有限公司未陳報外）因本
    院司法事務官或本院通知而陳報債權額之時止，聲請人無擔
    保或無優先權之「本金及利息債務」，累計已達504萬7,671
    元（按：參酌債清條例第42條第1項之立法理由，本院評估
    聲請人有無「不能清償債務或有不能清償之虞」，僅計列債
    權人之「本金及利息債務」，不併算債權人主張之違約金或
    其他費用），此有債權人提出之陳報內容存卷為憑。
  ⒉聲請人現今名下並無可供變現換價之土地、房屋等財產，已
    據聲請人提出全國財產稅總歸戶財產查詢清單，且有本院依
    職權調取之稅務電子閘門財產所得調件明細表為證。準此，
    聲請人現今已無足可抵充前揭債務之財產，當可認定。
  ⒊聲請人主張其目前每月收入約2萬6,500元，參酌聲請人提出
    之110年2月薪資單、勞工保險被保險人投保資料表，並無足
    認聲請人有短報其收入之情事。故本院乃逕依聲請人陳報之
    收入2萬6,500元，作為衡量其現今是否業已入不敷出之基準
    。
  ⒋聲請人固主張其個人每月必要支出1萬6,519元（含伙食費5,4
    00元、分擔1/3房屋租金5,000元、分擔水、電、瓦斯費共1,
    000元、衣褲鞋襪500元、生活雜支約1,000元、交通支出1,2
    00元、手機通訊費500元、勞保自付635元、健保自付1,284
    元），然依聲請人月投保金額2萬7,600元應負擔不含眷口之
    「本人」健保費僅428元，有全民健康保險保險費負擔金額
    表㈢可查，是聲請人除勞保費外未能提出證據證明確有該等
    支出之必要，而債清條例第64條之2第1項規定「債務人必要
    生活費用，以最近一年衛生福利部或直轄市政府所公告當地
    區每人每月最低生活費一點二倍定之」，考量聲請人住基隆
    市，又衛生福利部公告之110年度臺灣省（含基隆市）每人
    每月最低生活費為1萬3,288元，故可認定聲請人每月必要生
    活費用為1萬5,946元（計算式：13,288元×1.2倍＝15,946元
    ，元以下四捨五入，下同），應得維持基本生活需要。
  ⒌扶養費部分：聲請人主張其父母無工作能力，其每月須與胞
    弟分攤重病父楊丁財之1/3安養院費用1萬元，然均未提出任
    何證明供本院審酌，經本院依職權查調聲請人父楊丁財之稅
    務電子閘門財產所得調件明細表，其自107至109年均無所得
    且無財產，堪認有受扶養之必要，而楊丁財配偶即聲請人之
    母依民法第1116條之1規定，應與楊丁財之直系血親卑親屬
    同負扶養義務，況伊並未逾勞動基準法規定之強制退休年齡
    ，難認伊無工作能力，是楊丁財之扶養義務人應為3人；聲
    請人另主張須與配偶共同分擔15歲女兒一半之生活教育費4,
    700元等情，考量債清條例第64條之2第2項規定「受扶養者
    之必要生活費用，準用第1項規定計算基準數額，並依債務
    人依法應負擔扶養義務之比例認定之」，準此，聲請人扶養
    其父之必要生活費應以5,315元計算（計算式：15,946÷3＝5,
    315），至聲請人主張扶養其未成年子女負擔4,700元，未逾
    前開計算之必要生活費數額（計算式：15,946÷2＝7,973），
    堪可採認。
  ⒍承上，依聲請人每月收入扣除每月必要支出後，聲請人每月
    僅餘539元可供清償（計算式：26,500元－15,946元－5,315元
    －4,700元＝539元），聲請人至少必須780年5月方能清償完畢
    （計算式：5,047,671元÷539元/月＝9,365月即780年5月，小
    數點以下無條件進位），惟聲請人為67年10月生，現年約42
    歲，聲請人即使勉力清償，上開債務亦非其於屆齡退休以前
    所得清償完畢，且於屆齡退休以後，聲請人亦必頓失依靠而
    無維生能力，是堪認聲請人客觀上確有不能清償債務之虞，
    而有藉助更生制度調整其與債權人間之權利義務關係以重建
    其經濟生活之必要。
四、綜上所述，聲請人為一般消費者，未經法院裁定開始清算程
    序或宣告破產，且本件無擔保或無優先權之本金及利息債務
    總額未逾1,200萬元，曾向本院聲請債務清理之調解而不成
    立，衡諸聲請人目前之全部收支暨其財產狀況，而有不能清
    償債務之虞。此外，又查無債清條例第6條第3項、第8條或
    第46條各款所定應駁回更生聲請之事由存在，則其聲請更生
    ，自屬有據，並應准許。至債務人於更生程序開始後，應另
    行提出足以為債權人會議可決或經法院認為公允之更生方案
    以供採擇，俾免更生程序進行至應行清算之程度（債清條例
    第61條規定參照），而本院司法事務官於進行更生程序、協
    助債務人提出更生方案時，亦應注意酌留債務人生活上應變
    所需之費用，並依社會常情衡量債務人之償債能力，依此協
    助債務人擬定公允之更生方案，期與債清條例重建債務人經
    濟生活之立法目的相合。
五、依債清條例第45條第1項、第16條第1項，裁定如主文。　　
中　　華　　民　　國　　110 　年　　7 　　月　　29  　日
                  民事庭法  官　林淑鳳
以上正本係照原本作成。
本件裁定不得抗告。
中　　華　　民　　國　  110 　年　　7　 　月　  29　　日
                        書記官　陳櫻姿